臺灣屏東地方法院民事判決　　　　　　 99年度簡上字第118號
上　訴　人　林高德
被上訴　人　徐明炎
訴訟代理人　孔福平律師
上列當事人間請求排除侵害事件，上訴人對於民國99年10月29日
本院潮州簡易庭99年度潮簡字第341 號第一審判決提起上訴，本
院第二審合議庭於100 年5 月18日言詞辯論終結，判決如下：
    主  文
上訴駁回。
第二審訴訟費用由上訴人負擔。
    事實及理由
一、被上訴人於原審起訴主張：坐落屏東縣枋山鄉○○○段2 地
    號土地（下稱系爭土地）為被上訴人與訴外人黃春芬經本院
    97年度潮調字第39號調解並辦理分割登記共同取得所有權。
    於分割登記後，上訴人仍占有如原審判決附圖（99年7 月27
    日枋寮地政事務所土地複丈成果圖）所示編號2-A 面積2716
    .36 平方公尺及編號2-B 面積139.69平方公尺土地種植芒果
    樹，上訴人就系爭土地並無合法使用權源，係無權占有，爰
    依民法第767 條之規定，請求上訴人拆除系爭土地上如前開
    附圖編號2-A 部分及編號2-B 部分所示之地上物，將土地返
    還被上訴人及其他共有人。並聲明：上訴人應將系爭土地之
    地上物除去，並返還系爭土地予被上訴人及其他全體共有人
    。並願供擔保請准宣告假執行。於本院補稱：在調解分割時
    ，兩造均有在現場指界，應該不會出差錯。又兩造分割各分
    得之土地各有對方種植的芒果樹，已因分割而取得所有，雙
    方互無補償義務等語。
二、上訴人於原審抗辯：兩造在調解時是以排水溝北岸為界，依
    照實際使用位置分配，以北分割給上訴人，北岸以南分配給
    被上訴人及其共有人。惟調解筆錄卻未登載前述共識，反而
    出現未曾討論的附圖，以致分割發生錯誤，使上訴人損失面
    積1095 .5 平方公尺現有耕地及芒果樹。又經上訴人提出疑
    義後雖做過調整，但返還的並非上訴人的現有耕地及芒果樹
    ，有移花接木、張冠李代之嫌。且上訴人因年事已高，於調
    解庭當時聽不到庭上及被上訴人之言詞，視力差、閱讀速度
    慢，匆匆簽名即離開等語，並聲明：駁回被上訴人之訴。於
    本院補充抗辯稱：上訴人只占用如附圖編號2-A 部分土地，
    編號2-B 部分土地沒有占用，且被上訴人分得之土地上有上
    訴人種植之芒果樹，被上訴人應補償上訴人等語。
三、原審為被上訴人全部勝訴之判決，並依職權宣告假執行，上
    訴人聲明不服提起上訴，於本院聲明：(一)原判決廢棄。(二)上
    開廢棄部分，被上訴人在第一審之訴駁回。被上訴人則聲明
    ：上訴駁回。
四、兩造不爭執之事實：
(一)、系爭土地經本院97年潮調字第39號調解筆錄辦理分割登記由
    被上訴人及訴外人黃春芬共同取得。
(二)、原審判決附圖所示枋寮地政事務所99年7 月1 日複丈成果圖
    編號2A、2B面積各2716.36 平方公尺、139.69平方公尺，上
    開土地有種植芒果樹，兩造並不爭執。
五、兩造爭執事項：被上訴人依民法第767 條物上請求權訴請上
    訴人排除系爭土地如附圖所示編號2A、2B之土地上地上物，
    並返還系爭土地予被上訴人及其他全體共有人，是否有理？
六、本院之判斷：
（一）本件被上訴人主張之上開事實，業據其提出本院97年潮調
    字第39號調解筆錄、地籍圖及土地登記謄本等件為證，並經
    原審會同兩造及地政機關測量人員至系爭土地勘驗屬實，有
    勘驗筆錄及屏東縣枋寮地政事務所之土地複丈成果圖（即附
    圖）附卷可稽，且經本院調取97年度潮調字第39號分割共有
    物事件卷宗核閱屬實，復為上訴人所不爭執，堪信為真實。
（二）本件之爭點為：被上訴人依民法第767 條物上請求權訴請
    上訴人排除如附圖所示編號2A、2B之土地上地上物，並返還
    系爭土地予被上訴人及其他全體共有人，有無理由？爰審酌
    如下：
    本件被上訴人主張上訴人無權占有系爭土地如附圖所示編號
    2-A ，面積2716.36 平方公尺及編號2-B ，面積139.69平方
    公尺土地，本於物上請求權訴請上訴人拆除其地上物，並返
    還土地於被上訴人及其他共有人等情；上訴人則以對於兩造
    上開97年潮調字第39號調解分割認知有誤，系爭土地上如附
    圖所示2-A 、2-B 土地上之作物芒果樹為其所種植，伊仍有
    權占有使用等語置辯。經查：
 1、上訴人辯稱分割調解時，因年事已高，視力不佳致匆匆簽名
    於調解筆錄，分割調解有錯誤等情；惟按調解有無效或得撤
    銷之原因者，當事人得向原法院提起宣告調解無效或撤銷調
    解之訴，並準用第500 條之2 定，應於30日之不變期間內提
    起，民事訴訟法第416 條第2 項、第4 項、第500 條第1 項
    定有明文。查本院97年度潮調字第39號分割共有物事件，經
    兩造於98年2 月19日調解程序期日成立調解後，該調解筆錄
    正本已於同年3 月3 日送達上訴人等情，業經本院依職權調
    閱本院97日度潮調字第39號卷宗核閱屬實。又上訴人遲至99
    年9 月2 起始提起撤銷調解之訴，已逾前揭法定30日之不變
    期間，其起訴於法未合，且上訴人於起訴後之99年12月9 日
    當庭撤回撤銷調解之訴，並經對造同意，亦經本院調取潮州
    簡易庭99年度潮簡字第434 號撤銷調解事件卷宗核閱無誤。
    故該分割調解既未經撤銷而失其效力，即與確定判決有同一
    之效力，參諸民事訴訟法第416 條第1 項、第380 條第1 項
    之規定甚明。況查本院97年度潮調字第39號分割共有物事件
    ，於97年8 月12日第一日調解期日時，雙方均同意分割草圖
    並簽名，於97年9 月15兩至現場勘驗並囑託地政機關依分割
    草圖繪製分割圖亦均經兩造簽名，嗣97年12月4 日第二次調
    解期日，因發現地政機關繪製之分割圖應有部分面積有誤，
    乃函請地政機關重新繪製分割圖，並經雙方於98年2 月19日
    第三次調解期日就該重新繪製分割圖之方案，成立調解並簽
    名，其中歷經數次調解或勘驗，均經上訴人確認筆錄無誤而
    簽名其上，亦難認有如上訴人所稱調解分割時有錯誤之情事
    ，是上訴人所辯，並足不採。
 2、按共有人自共有物分割之效力發生時起，取得分得部分之所
    有權，民法第824 條之1 第1 項定有明文。又所有人對於無
    權占有或侵奪其所有物者，得請求返還之。對於妨害其所有
    權者，得請求除去之。有妨害之虞者，得請求防止之。各共
    有人對於第三人，得就共有物之全部人為本於所有權之請求
    。但回復共有物之請求，僅得為共有人全體之利益為之，亦
    為民法第767 條第1 項、第821 條所明定。查本院97年度潮
    調字第39號分割共有物事件之分割調解既未經撤銷調解之訴
    撤銷而不失其效力，即與確定判決有同一之效力之理由，業
    如上述，則系爭土地已經完成分割登記，而由被上訴人及訴
    外人黃春芬共同取得所有權。次查上訴人已於本院準備程序
    中自承有占用如附圖編號2A、2B之土地（見本院卷第42頁）
    ，且查其於原審亦未就如附圖編號2A、2B之土地，只占用編
    號2A之事實作何陳述，其於言詞辯論時再否認有占用編號2B
    之土地，自非可採。復查被上訴人係依民法第767 條規定，
    本於所有權訴請上訴人除去地上物，並返還土地，上訴人主
    張被上訴人應補償該土地上其所種植之芒果樹，於法無據，
    此部分之主張，亦非可採。次依民事訴訟法第277 條規定，
    上訴人應就其抗辯有權占有之事實負舉證責任，惟上訴人並
    未能舉證證明其係有合法權源占用系爭土地。從而，上訴人
    於分割登記後，依據上開法條規定，訴請上訴人除去系爭土
    地如附圖所示面積土地上之地上物，並返還該土地，於法核
    屬有據，為有理由。
（三）綜上所述，被上訴人基於物上請求權之法律關係，訴請上
    訴人將系爭土地上如附圖所示編號2-A 面積2716.36 平方公
    尺及編號2-B 面積139.69平方公尺土地之地上物除去，並將
    該土地返還被上訴人及其他全體共有人，於法有據，應予准
    許。原審因而為被上訴人勝訴之判決，並依職權宣告假執行
    ，經核並無不合，上訴意旨指摘原判決不當，求予廢棄改判
    ，非有理由，應予駁回。
七、本件事證已明，兩造其餘攻擊、防禦方法及舉證，經審酌後
    核與本判決之結果不生影響，爰不逐一論駁，附此敘明。
八、據上論結，本件上訴為無理由，依民事訴訟法第436條之1第
    3項、第463條、第449條第1項、第78條，判決如主文。
中   華    民    國   100     年    6     月    1     日
                 民事第一庭   審判長法  官  孫國禎
                                    法  官  曾吉雄
                                    法  官  胡晏彰
正本證明與原本無異。
本判決不得上訴。
中    華    民    國   100    年    6     月    1     日
                                    書記官  郭松菊